臺灣嘉義地方法院民事判決　　　　　　　 95年度訴字第732號
原　　　告　丙○○
訴訟代理人　陳文彬律師
複　代理人　陳勝雄
　　　　　　張志偉律師
被　　　告　乙○○
訴訟代理人　丁○○
被　　　告　甲○
訴訟代理人　戊○○
上列當事人間請求分割共有物事件，本院於民國96年9月19日言
詞辯論終結，判決如下：
  主  文
兩造共有坐落嘉義市○○○段一八二之一二地號土地，面積三二
二平方公尺，其分割方法如下：如附圖所示甲部分面積二四一平
方公尺分歸原告與被告甲○取得，並按應有部分三分之一、三分
之二之比例保持共有；如附圖所示乙部分面積八十一平方公尺分
歸被告乙○○取得。
訴訟費用由被告甲○負擔四分之二、被告乙○○負擔四分之一，
餘由原告負擔。
  事實及理由
一、原告主張：坐落嘉義市○○○段182-12地號，面積322平方
    公尺土地（下稱系爭土地），為兩造共有，原告應有部分4
    分之1、被告甲○應有部分2分之1、被告乙○○應有部分4分
    之1，系爭土地並無不能分割之原因，兩造亦無不分割之約
    定，惟無法達成協議分割，又原告與被告甲○分割後，願按
    應有部分比例維持共有，請求以系爭土地與同段182-87號土
    地地籍線平行位移取分割線，使系爭土地按原告及被告甲○
    應有部分比例合計4分之3、被告乙○○應有部分比例4分之1
    之比例分為二，亦即如嘉義市地政事務所（下稱嘉義地政）
    民國95年12月19日嘉地二字第0950011384號函檢附之複丈成
    果圖（下稱附圖）所示，甲部分面積241平方公尺分歸原告
    與被告甲○，並按應有部分比例3分之1、3分之2維持共有，
    乙部分面積81平方公尺分歸被告乙○○所有。爰依民法第82
    3條、第824條之規定，提起本訴。聲明：系爭土地以附圖所
    示方案分割，甲部分分歸原告與被告甲○按應有部分比例3
    分之1、3分之2維持共有，乙部分分歸被告乙○○所有。
二、被告陳稱：同意按原告主張之分割方案分割，且分得位置縱
    有價值差異，亦同意互不補償等語。
三、本院之判斷：
（一）按分割共有物乃為消滅物之共有狀態，以利土地之融通及
      增進經濟效益，是除非因物之使用目的不能分割，或契約
      訂有不分割之期限，否則各共有人得隨時請求分割共有物
      ，此觀諸民法第823條第1項規定自明。原告主張系爭土地
      為兩造所共有，原告應有部分4分之1、被告甲○應有部分
      2分之1、被告乙○○應有部分4分之1，系爭土地並無不能
      分割之原因，兩造亦無不分割之約定，惟無法達成協議分
      割等情，業據其提出土地登記謄本為證，並為被告所不爭
      執，堪信為真實，是原告本於系爭土地共有人之地位訴請
      裁判分割，即屬有據。
（二）次按定共有物之分割方法，應由法院依民法第824條規定
      ，以原物分配於各共有人，或變賣共有物，以價金分配於
      各共有人，以原物為分配時，如共有人中有不能按其應有
      部分受分配者，得以金錢補償之；另分割方法，法院除可
      自由裁量，亦應參酌當事人之聲明、共有物之性質、使用
      現況、價格、經濟效用及全體共有人之利益等因素，而為
      適當之分配，要以維持全體共有人之公平為標準。再按法
      院裁判分割共有土地時，部分共有人仍願維持共有關係者
      ，應准該部分共有人成立新共有關係（最高法院69年度臺
      上字第1831號判例要旨參照）。
（三）經查，系爭土地面積322平方公尺，又東北面面臨寬約4米
      之友忠路509巷，東南面面臨友忠路，另被告乙○○於系
      爭土地上搭建鐵皮建物，占用系爭土地面積32 2平方公尺
      等情，業經本院會同嘉義地政人員勘驗現場，並囑託嘉義
      地政測量屬實，復有勘驗筆錄（見95年7月17日、96年7月
      5日筆錄）、照片4紙、嘉義地政95年8月1日函檢附之成果
      圖在卷可稽，應堪認定。本院審酌原告主張以系爭土地與
      182-87號土地地籍線平行位移取分割線，使系爭土地按原
      告及被告甲○應有部分比例合計4分之3、被告乙○○應有
      部分比例4分之1之比例分為二，亦即如附圖所示，甲部分
      面積241平方公尺分歸原告與被告甲○所有，並按應有部
      分比例3分之1、3分之2維持共有，乙部分面積81平方公尺
      分歸被告乙○○所有之分割方案，乙部分土地可經由友忠
      路509巷，甲部分土地可經由友忠路對外通行，又兩造分
      得之位置尚屬方正，且此分割方案復為被告所同意，並就
      兩造分得位置之土地縱有價值差異，亦同意互不補償，故
      本件以原告主張之分割方案，即如附圖所示，甲部分面積
      241平方公尺分歸原告與被告甲○取得，並按應有部分比
      例3分之1、3分之2維持共有，乙部分面積81平方公尺分歸
      被告乙○○取得之方割方法，應屬適當，爰判決如主文第
      1項所示。
四、又分割共有物之訴，係合兩造之必要共同訴訟，原、被告之
    間本可互換地位，本件原告起訴雖於法有據，但被告之應訴
    實因訴訟性質所不得不然，故所為抗辯自為伸張或防衛權利
    所必要，是以本院認本件之訴訟費用應由兩造按其應有部分
    之比例分擔，較為公允，爰諭知如主文第2項所示。
五、結論：本件原告之訴為有理由，依民事訴訟法第78條、第80
    條之1，判決如主文。
中　　華　　民　　國　　96　　年　 　9　　月　　28　　日
                  民事第二庭  法　官　蘇雅慧
正本係照原本作成。
如不服本判決，應於送達後20日內，向本院提出上訴狀並表明上
訴理由，如於本判決宣示後送達前提起上訴者，應於判決送達後
10日內補提上訴理由書（須附繕本）。
中　　華　　民　　國　　96　　年　　9　　月　　28　　日
                              書記官　劉昀匊
